臺灣高等法院刑事判決　　　　　　　　99年度上易字第2717號
上　訴　人
即　被　告　邱創雲
選任辯護人　呂理胡律師
　　　　　　唐永洪律師
上列上訴人因詐欺案件，不服臺灣桃園地方法院99年度易字第
472 號，中華民國99年10月26日第一審判決（起訴案號：臺灣桃
園地方法院檢察署98年度偵續字第100 號），提起上訴，本院判
決如下：
    主  文
上訴駁回。
    事  實
一、緣黃一脩前於民國95年4 月間購得坐落桃園縣龍潭鄉○○○
    段1023地號等12筆土地（下稱1023地號等12筆土地，於98年
    2 月10日始辦畢所有權移轉登記），邱創雲、鍾日鴻（已歿
    ）得悉此事後，認黃一脩資力雄厚，有利可圖，而其等與余
    玉修（已歿）、廖芬蘭（所涉犯行，業經原審法院以98年度
    壢簡字第153 號判決判處有期徒刑5 月確定) 、李富湧（所
    涉犯行未據檢察官起訴）均明知坐落桃園縣龍潭鄉○○○段
    268- 14 地號土地，乃余玉修與游惠貞、游淑貞、游家偉、
    游家淇、余福泰、余福章、彭余香雪、余玉燕、余俊傑、羅
    余香煙等11人所共有（下稱系爭共有地），余玉修、廖芬蘭
    並未取得其他共有人授予管理、出租系爭共有地之權限，竟
    共同意圖為自己不法之所有，基於詐欺之犯意聯絡，於96年
    3 月間某日，共謀假藉有買主欲向黃一脩承購1023地號等12
    筆土地，惟需承租系爭共有地拓寬聯外道路之手法詐騙金錢
    ，謀議既定，邱創雲、鍾日鴻即先向黃一脩佯稱：李富湧律
    師代表多位買家欲向其購買1023地號等12筆土地，並邀約黃
    一脩至臺北市○○○路○ 段145 號5 樓李富湧之律師事務所
    進一步商談，嗣96年4 月間，在李富湧律師事務所內，李富
    湧、邱創雲、鍾日鴻即向黃一脩佯稱：因1023地號等12筆土
    地之出入巷道過窄，需承租或價購毗鄰土地將聯外道路拓寬
    為8 公尺，買家始願購買上開土地，經黃一脩同意後，李富
    湧復佯稱就此部分所需金額買方願分擔新臺幣（下同）100
    萬元。數日後，邱創雲旋表示已說服毗鄰之系爭共有地地主
    同意出租土地，並預先擬妥載有「土地管理人廖芬蘭暨所有
    權共有人余玉修代理土地所有權人立出租土地使用坐落桃園
    縣龍潭鄉○○○段268-14地號壹筆毗鄰1025-1現有道路部分
    土地面積約75坪出租做為道路使用事宜」等不實字樣之土地
    使用同意書，與黃一脩相約於96年4 月30日下午5 時許，在
    桃園縣龍潭鄉○○路○ 段506 號萊爾富便利商店前碰面，由
    邱創雲向黃一脩謊稱：廖芬蘭業經其他共有人授權管理、出
    租系爭共有地，並出示載有廖芬蘭為管理人之土地所有權狀
    1 紙（未扣案，所涉行使偽造、變造公文書犯行部分未據檢
    察官起訴），鍾日鴻則表示因系爭共有地目前由其承租，須
    簽立土地使用同意書，俾將承租權轉讓予黃一脩，待取得承
    租權之後，即可進行道路拓寬工程，而順利將1023地號等12
    筆土地出售予李富湧，李富湧當場並以律師身分向黃一脩擔
    保此法可行，致黃一脩信以為真陷於錯誤，與廖芬蘭、鍾日
    鴻簽立土地使用同意書，約定系爭共有地「租用期間係自96
    年5 月至108 年5 月，租金共計320 萬元，本土地道路使用
    權經雙方（即土地出租人廖芬蘭、土地承租人鍾日鴻）同意
    轉讓出資人黃一脩」，其中220 萬元租金由黃一脩給付，李
    富湧再次佯稱另100 萬元由其負擔，作為向黃一脩購買1023
    地號等12筆土地之保證，黃一脩現場遂給付現金150 萬元予
    廖芬蘭簽收，繼於96年5 月10日簽發票號為AC0000000 號、
    金額為70萬元、受款人為余玉修之禁止背書轉讓支票予廖芬
    蘭收執，而邱創雲為取得上開票款，乃假藉余玉修於金融機
    構未開立帳戶，要求黃一脩另簽發票號為AC0000000 號、金
    額為70萬元、受款人為邱創雲之支票交予邱創雲收執、兌現
    ，以作為支付承租系爭共有地之租金尾款，黃一脩另給付邱
    創雲工程費用40萬元，委由邱創雲在系爭共有地鋪設瀝青進
    行道路拓寬。嗣96年7 月4 日系爭共有地共有人游惠貞寄發
    告知黃一脩擅自在其上施工使用，涉嫌侵占、毀損之存證信
    函，後於96年10月5 日，黃一脩前往系爭共有地查看，發現
    該地鋪設之瀝青皆遭人剷除挖掘，且李富湧亦拒絕與之簽立
    1023地號等12筆土地之買賣契約，始知受騙。
二、案經黃一脩訴由臺灣桃園地方法院檢察署檢察官偵查起訴。
    理  由
壹、證據能力：
一、有爭執部分－證人黃一脩、廖芬蘭在偵查中之證詞：
  (一)按「被告以外之人於偵查中向檢察官所為之陳述，除顯有不
    可信之情況者外，得為證據」，刑事訴訟法第159 條之1 第
    2 項定有明文。此係因上開偵查中向檢察官所為之陳述雖仍
    為審判外之陳述，但立法者衡量刑事訴訟法規定檢察官代表
    國家偵查犯罪、實施公訴，依法有訊問被告、證人、鑑定人
    之權，且實務運作時，偵查中檢察官向被告以外之人所取得
    之陳述，原則上均能遵守法律規定，不致違法取供，其可信
    性極高，為兼顧理論與實務為由，而對「被告以外之人於偵
    查中向檢察官所為之陳述」，例外規定除有顯不可信之情況
    者外，得為證據。本件證人黃一脩、廖芬蘭在偵查中以證人
    身分向檢察官所為之證述業經具結，其等於偵查中既經具結
    願負偽證罪之刑事責任後方為證述，在證據能力方面可認其
    所為證述之真實性可獲初步之確保。易言之，證人偵查中向
    檢察官所為之陳述，雖屬審判外之陳述，然證人於偵查中向
    檢察官而為陳述部分，已經具結擔保其據實陳述，且被告並
    未主張該等陳述有任何違反證人意願而為陳述之情形，自應
    認有證據能力。
  (二)又按刑事被告之詰問權，係指訴訟上被告有在審判庭盤詰證
    人之權利。偵查中檢察官訊問證人，旨在蒐集被告犯罪證據
    ，以確認被告嫌疑之有無及內容，與審判中透過當事人之攻
    防，經由詰問程序調查證人以認定事實之性質及目的有別。
    偵查中辯護人僅有在場權及陳述意見權，此觀刑事訴訟法第
    245 條第2 項前段之規定甚明，檢察官訊問證人並無必須傳
    喚被告使其得以在場之規定，同法第248 條第1 項前段雖規
    定「如被告在場者，被告得親自詰問」，亦僅賦予該在場被
    告於檢察官訊問證人時得親自詰問證人之機會而已，被告如
    不在場，殊難期有親自詰問之可能。此項未經被告詰問之被
    告以外之人於偵查中向檢察官所為之陳述，依刑事訴訟法第
    159 條第1 項、第159 條之1 第2 項之規定，除顯有不可信
    之例外情況外，原則上為「法律規定得為證據」之傳聞例外
    ，依其文義解釋及立法理由之說明，並無限縮於檢察官在偵
    查中訊問證人之程序，應已給予被告或其辯護人對該證人行
    使反對詰問權者，始有證據能力之可言。為保障被告之反對
    詰問權，並與現行法對傳聞例外所建構之證據容許範圍求其
    平衡，證人在偵查中雖未經被告之詰問，倘被告於審判中已
    經對該證人當庭及先前之陳述進行詰問，即已賦予被告對該
    證人詰問之機會，則該證人於偵查中之陳述即屬完足調查之
    證據，而得作為判斷之依據（最高法院97年臺上字第405 、
    1253號判決要旨參照）。經查，本案證人黃一脩、廖芬蘭均
    未曾提及檢察官在偵查時有不法取供之情形，且證述前均經
    具結，上開證人在原審審判中依人證之法定調查程式，到場
    具結陳述，並接受被告之對質、詰問，復無證據顯示上開證
    述有顯不可信情況，依上說明，上開證人在偵查中之證言，
    自具有證據能力。
  (三)綜上所述，被告以外之人於偵查中向檢察官所為之陳述，原
    則上得為證據，例外在「顯有不可信之情況」下，始不具有
    證據能力。況按「被告以外之人於偵查中向檢察官所為之陳
    述，除顯有不可信之情況者外，得為證據，刑事訴訟法第一
    百五十九條之一第二項定有明文。蓋現行法之檢察官仍有訊
    問被告、證人及鑑定人之權限，其應踐行之程序又多有保障
    被告或被害人之規定，證人、鑑定人於偵查中亦均須具結，
    就刑事訴訟而言，其司法屬性甚高；而檢察官於偵查程序取
    得之供述證據，其過程復尚能遵守法令之規定，是其訊問時
    之外部情況，積極上具有某程度之可信性，除消極上顯有不
    可信之情況者外，均得為證據。故主張其為不可信積極存在
    之一方，自應就此欠缺可信性外部保障之情形負舉證責任。
    」（最高法院98年度台上字第2904號刑事判決意旨參照）。
    足徵本案以下所引證人黃一脩、廖芬蘭在偵查中之證詞，既
    係在檢察官偵訊時，以證人之身份陳述，其等經告以具結義
    務及偽證處罰後，於命證人朗讀結文後具結，有證人結文存
    卷可參，其等係於負擔偽證罪之處罰心理下證述，並以具結
    擔保其供述之真實性，又無受其他不當外力干擾之情形，且
    查無證據足認其上開偵查中之證述，有何其他顯不可信之情
    況，亦無任何人主張與舉證上開證詞係在「顯有不可信」之
    情況下所作成，則揆諸前開說明，本案以下所引證人在偵查
    中經具結之證言，有證據能力。
二、無爭執部分
    除前開有爭執部分之證據外，其餘本案以下所援用之證據，
    檢察官、被告及辯護人迄本院言詞辯論終結前均無異議（見
    本院100 年2 月23日審判筆錄），且本院審酌該等證據作成
    之情況，並無違法取證或陳述人非基於自由意願所為陳述之
    瑕疵，認為均適於為本案認定事實之依據，依刑事訴訟法第
    159 條之5 第2 項之規定，均有證據能力。
貳、實體方面：
一、認定犯罪事實所憑之證據及理由：
    訊據被告邱創雲就曾與鍾日鴻共同居間介紹李富湧向黃一脩
    購買1023地號等12筆土地、因上開土地出入通行巷道狹窄，
    黃一脩乃以320 萬元向廖芬蘭承租系爭共有地以拓寬道路，
    由其代筆書寫「土地使用同意書」，並受託在系爭共有地上
    舖設柏油，以及於96年5 月10日將黃一脩簽發票號為AC0000
    000 號、金額為70萬元、受款人為其名義之支票提示兌現等
    情固坦認屬實，惟矢口否認有何詐欺之犯行，辯稱：當時係
    廖芬蘭稱可全權處理系爭共有地，且黃一脩與廖芬蘭簽訂上
    開「土地使用同意書」時已詳為審閱、修改內容，其中同意
    書第5 條既約明：「道路使用期間如土地共有人產生任何異
    議，立書人須自行排除釐清不得造成道路通行之不便」，故
    鋪設之柏油路面遭其他共有人剷除，依上開約定，立書人即
    出租人負有排除之義務，此純屬民事糾紛問題，與詐欺無涉
    。另其代為領取之70萬票款業已交予鍾日鴻轉交廖芬蘭，至
    於李富湧事後未購買黃一脩所有之12筆土地，實因該土地產
    權不清，與其無關云云。惟查：
  (一)余玉修為系爭共有地之共有人之一，其所有權範圍僅50分之
    3 ，且系爭共有地之其餘共有人並未授權或同意余玉修、廖
    芬蘭管理、出租上開土地，亦未簽立分管契約一節，此據證
    人即系爭共有地共有人余福泰、余福章、彭余香雪、余玉燕
    分別於偵查中證述明確（見97年度偵字第19609 號卷第23至
    24頁、第34至35頁），並有桃園縣龍潭鄉○○○段268-14地
    號之土地登記謄本及歷史登記異動索引資料1 份附卷可稽（
    見97年度他字第660 號卷第42至51頁），上開事實堪以認定
    。
  (二)被告與鍾日鴻於96年3 月間某日，曾向黃一脩宣稱：李富湧
    律師代表多位買家欲向其購買1023地號等12筆土地，並邀約
    黃一脩至臺北市○○○路○ 段145 號5 樓李富湧之律師事務
    所進一步商談，嗣96年4 月間，在李富湧律師事務所內，李
    富湧、邱創雲、鍾日鴻即向黃一脩表示：因1023地號等12筆
    土地之出入巷道過窄，需承租或價購毗鄰土地將聯外道路拓
    寬為8 公尺，買家始願購買上開土地，經黃一脩同意後，李
    富湧復佯稱就此部分金額買方願分擔100 萬元。數日後，邱
    創雲旋表示已說服毗鄰之系爭共有地地主同意出租土地，並
    預先擬妥載有「土地管理人廖芬蘭暨所有權共有人余玉修代
    理土地所有權人立出租土地使用坐落桃園縣龍潭鄉○○○段
    268-14地號壹筆毗鄰1025-1現有道路部分土地面積約75坪出
    租做為道路使用事宜」等字樣之土地使用同意書，與黃一脩
    相約於96年4 月30日下午5 時許，在桃園縣龍潭鄉○○路○
    段506 號萊爾富便利商店前碰面，由邱創雲向黃一脩謊稱：
    廖芬蘭業經其他共有人授權管理、出租系爭共有地，並出示
    載有廖芬蘭為管理人之土地所有權狀1 紙，鍾日鴻則表示因
    系爭共有地目前由其承租，須簽立土地使用同意書，俾將承
    租權轉讓予黃一脩，待取得承租權之後，即可進行道路拓寬
    工程，而順利將1023地號等12筆土地出售予李富湧，李富湧
    並以律師身分向黃一脩擔保此法可行，致黃一脩信以為真陷
    於錯誤，與廖芬蘭、鍾日鴻簽立土地使用同意書，約定系爭
    共有地「租用期間自96年5 月至108 年5 月，租金共計320
    萬元，本土地道路使用權經雙方（即土地出租人廖芬蘭、土
    地承租人鍾日鴻）同意轉讓出資人黃一脩」，其中220 萬元
    租金由黃一脩給付，李富湧再次佯稱另100 萬元由其負擔，
    作為向黃一脩購買1023地號等12筆土地之保證，黃一脩現場
    遂給付現金150 萬元予廖芬蘭簽收，繼於96年5 月10日簽發
    票號為AC0000000 號、金額為70萬元、受款人為余玉修之禁
    止背書轉讓支票予廖芬蘭收執，經邱創雲表示余玉修於金融
    機構未開立帳戶，要求黃一脩另簽發票號為AC0000000 號、
    金額為70萬元、受款人為邱創雲之支票交予邱創雲收執、兌
    現，以作為支付承租系爭共有地之租金尾款，黃一脩另給付
    邱創雲工程費用40萬元，委由邱創雲在系爭共有地鋪設瀝青
    進行道路拓寬。嗣96年7 月間黃一脩收到系爭共有地共有人
    游惠貞寄發之存證信函，令其限期挖除柏油，否則將採取法
    律途徑，後於96年10月5 日，黃一脩前往系爭共有地查看，
    發現該地鋪設之瀝青皆遭人剷除挖掘，且李富湧亦拒絕與之
    簽立1023地號等12筆土地之買賣契約，始知受騙等節，業據
    證人即告訴人黃一脩於偵查、原審及本院審理時證述綦詳（
    見97年度字第660 號卷第27至28頁、第53頁，原審卷第27頁
    背面至33頁，本院100 年2 月23日審判筆錄），核與證人即
    同案共犯廖芬蘭於偵查及原審審理時證稱：當初是邱創雲、
    鍾日鴻主動到我家，說要承租我先生余玉修共有的桃園縣龍
    潭鄉○○○段268-14地號土地，我沒有權利出租，但我先生
    余玉修說好，叫我出面處理。邱創雲、鍾日鴻另外約我到上
    開土地旁邊的大馬路講話，談定租地範圍、價格後，邱創雲
    說契約他會寫，我有向邱創雲表示我們的土地還有其他共有
    人，邱創雲、鍾日鴻說我不用管，他們會處理，我並沒有向
    邱創雲說我可以代表其他共有人全權處理這塊土地。幾天後
    ，邱創雲、鍾日鴻叫我去銅鑼圈簽50萬元的租地合約，當天
    邱創雲他們就給我50萬元，要我這樣做，我先生也要求我這
    樣做，之後邱創雲叫我去銅鑼圈的萊爾富便利商店，邱創雲
    交代我什麼都不要問，簽名拿錢就好，他說告訴人黃一脩簽
    約後會拿1 張支票給我，黃老闆（即指黃一脩）的合約金額
    是寫300 多萬元，但我只拿余玉修的50萬元部分，我有收過
    黃一脩交的1 筆現金款、1 張票，支票和現金在不同天拿的
    ，但我都拿給邱創雲了，這是事前邱創雲就叫我去銅鑼圈那
    邊的一個國小等他，把錢交給他，我從頭到尾就只拿到50萬
    元等語（見98年度偵續字第100 號卷第25至26頁，原審卷第
    33 至36 頁）；及證人李富湧於偵查中證稱：是我們要向黃
    一脩購買土地，土地（即指系爭共有地）出租合約是我看過
    才簽訂的等語（見97年度他字第660 號卷第28頁、第57頁）
    ；及證人李富湧於原審審理時證稱：當時我這邊有客人要買
    土地，透過鍾日鴻知道黃一脩有10幾筆土地要賣，鍾日鴻帶
    著邱創雲到我的事務所說邱創雲跟黃一脩所承買土地的賣方
    熟，有辦法協調讓黃一脩拿到土地。就由鍾日鴻介紹，在我
    事務所與黃一脩見面，但我的客戶去看過土地後發現對外道
    路太小，買地意願不高，黃一脩表示他願意把對外聯絡道路
    拓寬，而聯外道路會經過別人的土地，要經過買賣或是承租
    以取得使用權，黃一脩擔心他承租或買了聯外道路後我們買
    方這邊不買土地，他會白費投資，為保障他的權利，就承租
    或買賣聯外道路這件事情，他要求我們買方分擔出資100 萬
    元，我說可以，談妥之後，就由鍾日鴻負責去找聯外道路經
    過的土地地主談，後來是由鍾日鴻以自己名義和聯外道路的
    地主簽合約，然後鍾日鴻再將契約的權利轉讓給黃一脩，也
    就是鍾日鴻以自己名義和聯外道路地主簽的契約上，載明將
    契約上的權利轉讓給黃一脩，簽了合約之後，黃一脩要付錢
    給地主。鍾日鴻有說這筆聯外道路用地所有權是數人共有的
    情況，他說廖芬蘭是土地管理人，但鍾日鴻並沒有提供任何
    文件證明廖芬蘭就是土地管理人。當時我和鍾日鴻私下約好
    ，我買方這邊不出這100 萬元租金，但我本人沒有向黃一脩
    說明這件事，我很抱歉沒有先向黃一脩說等語（見原審卷第
    55頁背面至59頁、第82頁）大致相符。此外，復有告訴人與
    廖芬蘭簽立之土地使用同意書影本、鍾日鴻與廖芬蘭簽立之
    土地使用同意書影本、廖芬蘭書立之收據影本1 紙、告訴人
    簽發之支票2 張影本、系爭共有地共有人游惠貞寄發之存證
    信函影本1 份、系爭共有地鋪設柏油路面遭剷除之現場照片
    6 張等文件在卷可稽（見97年度他字第660 號卷第4 至8 頁
    、第12至17頁、第37頁，97年度偵字第19609 號卷第32頁）
    ，自堪信為真實。互核上證觀之，足證被告明知廖芬蘭並非
    系爭共有地之管理人，無權出租系爭共有地，詎其仍與鍾日
    鴻、廖芬蘭、李富湧以上揭情詞向告訴人黃一脩訛詐，其主
    觀上自有為自己不法所有之意圖甚明，嗣告訴人黃一脩誤信
    被告與鍾日鴻、廖芬蘭、李富湧所言「因1023地號等12筆土
    地之入口巷道過窄，需將聯外道路拓寬為8 公尺，買家始願
    購買上開土地，已徵得系爭共有地地主及管理人廖芬蘭同意
    出租土地，李富湧復表示願負擔100 萬元之土地租金」等語
    為真，因而簽立上開土地使用同意書，交付150 萬元租金予
    廖芬蘭，並簽發以被告為受款人、金額70萬元之支票予被告
    收執，被告並已於96年5 月10日提示、兌現，自已生損害於
    告訴人黃一脩，要無疑義。
  (三)再者，證人黃一脩於偵查及原審審理時已證稱：在萊爾富便
    利商店簽約當日，鍾日鴻、邱創雲、李富湧大家都坐在同一
    張桌子，當時邱創雲拿出1 張記載「廖芬蘭為管理人」的土
    地所有權狀，我有拿著此份權狀核對廖芬蘭、余玉修的身分
    證、地址，我核對資料時，有詢問李富湧律師意見，他說沒
    有問題，我才簽約，邱創雲當場也口述廖芬蘭是土地管理人
    。我向廖芬蘭約定租金320 萬元，但李富湧律師代表買方這
    邊，表示他們要買我土地的意願，願意先出100 萬元租金，
    日後買賣成立時再從土地買賣價款中扣除，讓買方出資100
    萬元的目的是要確保買方日後會購買我的土地，我不知道李
    富湧有向鍾日鴻表示他們買方不願出這100 萬元。如果廖芬
    蘭、余玉修非土地管理人或未經共有人授權，我就不會承租
    系爭共有地，如果知道李富湧曾向鍾日鴻表示買方不願負擔
    承租系爭共有地以拓寬聯外道路之租金100 萬元，我就不會
    與廖芬蘭簽定土地使用同意書等語明確（見97年度偵字第19
    609 號卷第36頁，原審卷第80頁背面至82頁背面）。參以廖
    芬蘭提出之土地使用同意書，其上載明：「土地管理人廖芬
    蘭暨所有權共有人余玉修代理土地所有權人立出租土地使用
    坐落桃園縣龍潭鄉○○○段268-14地號壹筆毗鄰1025-1現有
    道路部分土地面積約75坪出租做為道路使用事宜。…二、租
    用總價款新臺幣50萬元正，一次付清。三、租期自民國96年
    5 月至民國105 年5 月共計12年。…土地出租人：余玉修代
    。管理人：廖芬蘭。承租人：鍾日鴻。…中華民國96年5 月
    1 日。」（見97年度偵字第19609 號卷第31至32頁背面），
    而告訴人提出之土地使用同意書，其上則載明：「土地管理
    人廖芬蘭暨所有權共有人余玉修代理土地所有權人立出租土
    地使用坐落桃園縣龍潭鄉○○○段268- 14 地號壹筆毗鄰10
    25-1現有道路部分土地面積約75坪出租做為道路使用事宜。
    …二、租用總價款新臺幣320 萬元正，道路完成須付清餘款
    。租期自民國96年5 月至民國105 年5 月共計12年。…土地
    出租人：余玉修代。管理人：廖芬蘭。承租人：鍾日鴻。…
    本土地道路使用權經雙方同意轉讓出資人黃一脩。土地出租
    人（管理人）：廖芬蘭。土地承租人：鍾日鴻。中華民國96
    年5 月1 日」（見原審卷第91至93頁），經將上開兩份土地
    使同意書互為比對可知，廖芬蘭、鍾日鴻除將系爭共有地之
    租用總價款由新臺幣50萬元調高6.4 倍為新臺幣320 萬元外
    ，其餘契約條款及簽約日期均相同，然本件欲承租系爭共有
    地以拓寬聯外道路之需用土地人為告訴人，與鍾日鴻毫無相
    關，詎其等除以上揭情詞訛詐告訴人外，竟更以無需使用系
    爭共有地之鍾日鴻先虛偽與廖芬蘭訂立50萬元之低價租地契
    約，再由鍾日鴻於同日以320 萬元之高價轉租予告訴人，並
    隱瞞告訴人此情，同屬施用詐術甚明，此據證人黃一脩於原
    審審理時證稱：我是想要直接和土地所有人、共有人簽租地
    契約書，鍾日鴻從來沒有向我提過他已經是我要租的這塊地
    的承租人，是到龍潭簽土地使用同意書時，我才知道鍾日鴻
    是這塊土地的承租人，但地雖然是我租的，因為最後要使用
    道路的人還是買方李富湧他們，而且他們要付100 萬元，既
    然李富湧覺得沒問題，我就跟著覺得沒問題等語明確（見原
    審卷第32至33頁）。復被告於原審審理時亦自承：鍾日鴻和
    廖芬蘭簽的土地使用同意書，以及黃一脩簽的土地使用同意
    書是由我擬稿，土地同意書之字句是李富湧交代我要強調這
    些字。鍾日鴻拿50萬元給廖芬蘭承租土地時，有詢問廖芬蘭
    如果再轉租出去有無意見，廖芬蘭說你要自己用或再出租都
    可以。在萊爾富便利商店簽約時，有出示那份廖芬蘭為管理
    人的土地所有權狀給在場所有人看，以證明廖芬蘭有權利可
    以出租共有地，當時在場人看過之後都沒有人表示有意見等
    情不諱（見原審99年度審易字第357 號卷第30頁，原審卷第
    32頁背面、第59頁、第82頁背面），顯見被告對於告訴人簽
    約當日，確有人出示載有「廖芬蘭為管理人」之不實土地所
    有權狀，以及鍾日鴻先虛偽與廖芬蘭訂立50萬元之低價租地
    契約，再於同日以320 萬元之高價轉租予告訴人，並隱瞞告
    訴人之情，均知之甚詳，益證被告就上開犯行，與鍾日鴻、
    廖芬蘭、李富湧間有犯意聯絡與行為分擔，至屬明確。
  (四)被告雖辯稱：當時係廖芬蘭稱可全權處理系爭共有地云云；
    惟其於97年4 月8 日偵訊時原供稱：管理員是廖芬蘭，廖芬
    蘭說她可以全權作主，有給我看分別管理契約，是很早以前
    的契約，約30、40年前的云云（見97年度他字第660 號卷第
    29頁）；嗣於99年7 月25日偵訊時則改稱：我跟管理人廖芬
    蘭，有到她家族去見長輩，該長輩說有標示來區分土地，標
    示現在仍在云云（見97年他字第660 號卷第54頁）；嗣於99
    年4 月8 日原審準備程序訊問時復改稱：廖芬蘭主張她可以
    全權處理這塊地，廖芬蘭有拿分鬮書給我看云云（見原審99
    年度審易字第357 號卷第30頁），前後所述情節已相歧異。
    況依被告所言，果確有該份30、40年以上之分管契約存在，
    然廖芬蘭係54年4 月21日生，此有廖芬蘭之個人基本資料在
    卷可按（見97年度他字第660 號卷第23頁，原審卷第33頁）
    ，於30、40年前，廖芬蘭不過為年僅5 至15歲之幼女，尚未
    嫁至余家，是該歷史年代久遠之分管契約自無可能記載「廖
    芬蘭為管理人」等字樣，被告上開所言顯屬虛妄。且證人廖
    芬蘭於原審審理時亦堅決否認該情，具結證稱：我有向邱創
    雲表示我們的土地還有其他共有人，土地所有人還有我姑姑
    他們姊妹，但邱創雲、鍾日鴻說我不用管，他們會處理，我
    沒有向邱創雲說我可以代表其他共有人全權處理這塊土地等
    語明確（見原審卷第34頁），足認被告所辯上情，不足採信
    。被告另辯稱：其代為領取之70萬票款業已交予鍾日鴻轉交
    廖芬蘭云云（見97年度偵字第19609 號卷第45至46頁），惟
    黃一脩所簽發票號：AC0000000 號、金額為70萬元、受款人
    為邱創雲之支票，係交予邱創雲收執，且於96年5 月10日由
    其向銀行提示、兌現，此為被告所不爭執，並有萬泰商業銀
    行97年11月6 日三重字第09700305118 號函文在卷可憑（見
    97年度偵字第19609 號卷第41頁），而廖芬蘭並未收到上開
    70萬元票款，業經其證述明確，被告空言辯稱已將上開款項
    交予鍾日鴻再轉交廖芬蘭云云，迄未能提出任何證據以實其
    說，顯難信實。況衡諸常情，果余玉修於金融機構未開立帳
    戶無法支領票款，上開70萬元係由廖芬蘭收取，則廖芬蘭大
    可要求黃一脩直接給付現金即可，焉有必要採行將支票受款
    人指定被告名義後由被告兌現再轉交現金如此迂迴之方法，
    被告所辯情詞，顯悖於一般事理與經驗法則，洵難採信。被
    告又辯稱：黃一脩與廖芬蘭簽訂上開「土地使用同意書」時
    已詳為審閱、修改內容，其中同意書第5 條已約明：「道路
    使用期間如土地共有人產生任何異議，立書人須自行排除釐
    清不得造成道路通行之不便」，故鋪設之柏油路面遭其他共
    有人剷除，依上開約定，立書人即出租人負有排除之義務，
    此純屬民事糾紛問題，與詐欺無涉云云，然細究上開條款內
    容真意，本件契約之立書人似已預見「道路使用期間，土地
    共有人恐生異議」，故而特別為以上之約定，而本件土地使
    用同意書既係由被告所擬稿，已詳如前述，果廖芬蘭確如被
    告所稱為系爭共有地之管理人，可全權處理系爭共有地，焉
    有必要再於上開土地使用同意書附註該條款，被告於上開土
    地使用同意書第5 條特別約明「道路使用期間如土地共有人
    產生任何異議，立書人須自行排除釐清不得造成道路通行之
    不便」，適足作為其明知廖芬蘭並未取得其他共有人授予管
    理、出租系爭共有地之權限，仍擅自出租系爭共有地予告訴
    人，事後為求彌縫之佐證。被告辯稱本件純屬民事糾紛問題
    ，與詐欺無涉云云，要難採信。
  (五)被告之辯護人所聲請傳喚之證人李富湧、黃一脩及廖芬蘭在
    本院之證詞，不足以為有利於被告之認定：
    1.至被告之辯護人所聲請傳喚之證人廖芬蘭到庭具結證稱略
      以：「（你在268 之4 土地是否有所有權？）沒有。當時
      邱創雲與鍾日鴻到我們家，說查到余玉修有的，我說不可
      能，我跟他們說系爭土地是公同共有的，但是他們說他們
      會負責，叫我不要問別的事情。九七年五月二十號余玉修
      往生了，我簽土地使用同意書是代理我先生余玉修簽的。
      」、「（你簽該土地使用同意書時，余玉修對何土地還有
      持分？）當時余玉修共有五筆土地的持分，但我不知道他
      的持分共有多少面積，也不知道他有多少系爭土地的持分
      。」、「（為何後來沒有履行契約，給買的人開道路？）
      因為邱創雲與鍾日鴻來，我不認識他們，是後來到萊爾富
      便利商店的時候我才認識他們。」、「（是否有付租金給
      你？）當時他們有付給我五十萬元，這是我願意的價錢。
      」等語（見本院100 年2 月23日審判筆錄）。足徵證人廖
      芬蘭從頭到尾就只拿到50萬元，易言之，鍾日鴻先虛偽與
      廖芬蘭訂立50萬元之低價租地契約，並付給廖芬蘭50萬元
      ，但被告與鍾日鴻於同日以320 萬元之高價轉租予告訴人
      ，並隱瞞告訴人，再將上開兩份土地使用同意書互為比對
      可知，廖芬蘭、鍾日鴻除將系爭共有地之租用總價款由50
      萬元調高6.4 倍為320 萬元外，其餘契約條款及簽約日期
      均相同，然本件欲承租系爭共有地以拓寬聯外道路之需用
      土地人為告訴人，與鍾日鴻毫無相關，詎其等除以上揭情
      詞訛詐告訴人外，竟更以無需使用系爭共有地之鍾日鴻先
      虛偽與廖芬蘭訂立50萬元之低價租地契約，再由鍾日鴻於
      同日以320 萬元之高價轉租予告訴人，並隱瞞告訴人此情
      ；參以，被告自承前開2 份「土地使用同意書」係其所代
      筆書寫，而再從事實欄一所載被告與其他共犯共同參與詐
      欺告訴人，與告訴人接洽，及自告訴人處收受現金與支票
      等情觀之，若謂被告未參與本件詐欺犯行，誰人能信？
    2.況證人黃一脩在本院接受辯護人詰問時具結證稱：「（是
      否有向他人購買龍潭鄉銅鑼圈1023地號土地？）有。」、
      「（總價為何？）總價為一千五百萬元。」、「（九十六
      年間，你是否有要出賣這塊土地？）是邱創雲與鍾日鴻知
      道我有買這塊土地，所以才找我的。」、「（轉賣價金為
      何？）轉賣價金是要一坪一萬二千元。」、「（買方是否
      有附加條件？）買方是說道路太窄，要拓寬為八米。」、
      「（後來你是否有跟廖芬蘭簽訂立土地使用契約？）有簽
      訂土地使用同意書。」、「（使用代價為何？）三百二十
      萬元。我付款二百二十萬元，因為李富湧要先付地主一百
      萬元。我的價金是二百二十萬元。」、「（你所欲使用之
      道路的持分人為何人？）因為被告邱創雲訂的合約有先給
      律師看過，邱創雲跟我說合約是沒有問題的，所以我才簽
      的。」、「（你是否知道廖芬蘭有無持分？）廖芬蘭是管
      理人，是她的先生余玉修有持分。」、「（是否知道余玉
      修之持分為多少？）我不知道。」、「（你承租該土地的
      租賃契約後，是否有請求廖芬蘭履行契約？）就是因為他
      們路做好了，我已經付了二百二十萬元，我又付了四十萬
      元給邱創雲，但是路不到一個星期就被挖掉，我才提告。
      」、「（你承租該地是與何人接洽？）邱創雲與鍾日鴻二
      人到我公司找我談。」、「（邱創雲在該租賃中是擔任何
      角色？）鍾日鴻說找不到旁邊的地可以買賣或出租，是經
      過邱創雲找到廖芬蘭與他先生余玉修，他們同意將土地租
      給我，之後就可以把路拓寬為八米，他們就可以出售該土
      地，就可以賺取仲介的傭金。」、「（邱創雲是否有跟你
      拓寬道路？）有。但是他沒有把電線桿遷走。」、「（合
      約中是否有約定出租人不履行契約時要負擔罰責的義務？
      ）合約都是邱創雲所寫的，李富湧律師有看過，我才簽名
      的，我也有看過契約。但是李富湧律師當時不是我的律師
      。」等語（見本院100 年2 月23日審判筆錄）。足徵本案
      確是由被告及鍾日鴻二人與告訴人洽談，經過被告找到廖
      芬蘭與他先生余玉修，以出租土地讓告訴人可以把路拓寬
      為八米，益徵本案被告確是扮演「穿針引線」的關鍵性角
      色，則證人黃一脩在本院之前開證詞，並無法作為有利於
      被告之認定。
    3.又證人李富湧律師在本院具結證稱：「（民國九十五年間
      龍潭鄉○○○段1023地號土地，是你要買或要介紹他人買
      ？）不是我要買，是要介紹別人買。」、「（買的人就原
      地主的土地外，是否有附加什麼條件？）買的人有去看過
      土地，他認為該土地的聯外道路太小了。」、「（你是否
      知道聯外道路係屬於何人所有？）我不清楚聯外道路屬於
      何人所有。買主覺得原來的聯外道路太窄，希望能夠拓寬
      一點。」、「（黃一脩後來要承租這條道路拓寬地，你是
      否知道他出多少錢？）當時黃一脩要委託鍾日鴻為道路拓
      寬的事情，鍾日鴻有跟地主談，說好是用租的方式，租金
      是三百二十萬元，且有訂契約書。」、「（黃一脩是否有
      委託邱創雲去談租地的事情？）這我不清楚。當時是鍾日
      鴻在處理這件事情，被告邱創雲有跟鍾日鴻一起來。我記
      得道路拓寬的部分，有委託被告邱創雲來做，至於誰去找
      地主談租賃的部分，我不知道，要問黃一脩。我確定道路
      拓寬的事情是要委託被告邱創雲。」等語（見本院100 年
      2 月23日審判筆錄）。足徵本案告訴人是用租地的方式以
      拓寬道路，而租金是320 萬元，然仍無法從證人李富湧在
      本院之前開證詞，推翻上述本院所為被告確有為詐欺犯行
      之結論，至為顯然。
  (六)綜上所述，被告所辯情詞，顯係事後卸責之詞，洵難採信。
    本件事證已臻明確，其犯行堪以認定，應予依法論科。
二、論罪理由：
    核被告所為，係犯刑法第339 條第1 項之詐欺取財罪。被告
    與廖芬蘭、余玉修、鍾日鴻、李富湧間，就上開犯行有犯意
    聯絡及行為之分擔，為共同正犯。
三、維持原判決及駁回上訴之理由：
  (一)原審以被告所為詐欺犯行事證明確，適用刑法第28條、第
    339 條第1 項，刑法施行法第1 條之1 第1 項、第2 項前段
    之規定，併審酌被告不思以正途取財，竟以上開方式詐取鉅
    額款項，所為殊值非難，且犯後一再飾卸狡辯，迄未賠償告
    訴人所受損害，兼衡其犯罪之動機、目的、手段、智識程度
    及素行等一切情狀，量處有期徒刑8 月。經核認事用法均無
    違誤，量刑亦屬妥適。
  (二)被告猶執前詞，上訴否認犯行，然被告確有為本件詐欺犯行
    ，業經本院於前開理由予以指駁說明，迭如前述。從而，被
    告之上訴為無理由，應予駁回。
據上論斷，應依刑事訴訟法第368 條，判決如主文。
本案經檢察官劉靜婉到庭執行職務。
中    華    民    國  100     年    3     月    9     日
                  刑事第九庭  審判長法  官  陳貽男
                                    法  官  蔡守訓
                                    法  官  許必奇
以上正本證明與原本無異。
不得上訴。
                                    書記官  高郁婷
中    華    民    國   100    年    3     月    10    日
附錄：本案論罪科刑法條全文
刑法第339 條第1 項：
意圖為自己或第三人不法之所有，以詐術使人將本人或第三人之
物交付者，處5 年以下有期徒刑、拘役或科或併科1 千元以下罰
金。